【裁判字號】    90,台上,644
【裁判日期】    900413
【裁判案由】    清償債務
【裁判全文】
最高法院民事判決                                  九十年度台上字第六四四號
    上  訴  人  辛 ○ ○
                甲 ○ ○
    被 上訴 人  己 ○ ○
                戊 ○ ○
                丁 ○ ○
                乙 ○ ○
                庚○○○
                丙 ○ ○
右當事人間請求清償債務事件，上訴人對於中華民國八十八年四月二十日臺灣高等法
院台中分院第二審更審判決（八十七年度上更(一)字第六號），提起上訴，本院判決如
左：
    主  文
上訴駁回。
第三審訴訟費用由上訴人負擔。
    理  由
本件被上訴人主張：訴外人投榮企業有限公司（下稱投榮公司）於民國七十年九月十
六日以上訴人辛○○、甲○○及第一審共同被告田進儀、許木濱（許木濱已死亡其承
受訴訟人為許圳元、許圳忠、許圳祥、許圳吉四人）為連帶保證人，向被上訴人庚○
○○之夫，亦即被上訴人己○○、戊○○、乙○○、丁○○、丙○○之父黃景生借款
新台幣（下同）三百萬元。並由投榮公司提供所有坐落南投縣南投巿林子段南岡小段
第三一四號土地面積○‧二七三○公頃所有權全部，及其上建物即建號八二號門牌號
碼南投縣南投巿仁和路二五號平房一棟所有權全部（下稱系爭房地）為擔保，為黃景
生設定第三順位抵押權，約定利息每百元日息肆分，債務清償日期七十一年三月十六
日。上開借款清償日期屆至後未為清償，黃景生於七十一年十月間對投榮公司聲請法
院發支付命令，並已確定。黃景生於八十一年十二月十九日死亡，由被上訴人繼承其
債權等情，因而求為命上訴人及田進儀、許木濱連帶給付被上訴人五百十九萬元（即
本金債權三百萬元加上最近五年之利息二百十九萬元）及加計法定遲延利息之判決（
第一審命上訴人及田進儀、許木濱連帶給付五百十九萬元及其中三百萬元加計法定遲
延利息，駁回其餘利息之請求，被上訴人就其敗訴部分未聲明不服，上訴人及田進儀
、許木濱就其敗訴部分提起上訴。原審駁回其上訴，田進儀及許木濱之承受訴訟人未
聲明不服，上訴人聲明不服提起第三審上訴）。
上訴人則以：黃景生於抵押權設定登記後，並未將款項三百萬元交付與投榮公司，該
金錢借貸契約尚不生效力，上訴人亦無擔任連帶保證人，且上訴人辛○○已另於七十
八年十二月二十九日與黃景生會算，結清所有債權債務，被上訴人不得再向上訴人辛
○○請求等語，資為抗辯。
原審依審理之結果，以：被上訴人主張投榮公司於七十年九月十六日以上訴人等人為
連帶保證人，向被上訴人之被繼承人黃景生借款三百萬元，約定利息每百元日息四分
，債務清償日期為七十一年三月十六日，並由投榮公司提供系爭房地為擔保，供黃景
生設定第三順位抵押權登記。上開借款屆期未為清償，黃景生曾於七十一年十月間向
法院聲請對投榮公司發支付命令，並已確定等情，業據被上訴人提出抵押權設定契約
書、他項權利證明書、支付命令、支付命令確定證明書為證（一審卷九至十二頁）。
上訴人雖抗辯抵押權設定契約書上辛○○、甲○○之印文非其所有云云（一審卷六○
、七一頁），惟經第一審法院將台灣台中地方法院七十五年民執字第一四三一八號卷
內折頁之抵押權設定契約書背面之許木濱、田進儀、辛○○等三人之印文，與上開三
人共同簽發支票五張原本之印文，送請內政部警政署刑事警察局鑑驗，依重疊、特徵
比對法鑑驗結果為相符，此有該局八五年六月二十四日刑鑑字第三七一八○號鑑驗通
知書及支票影本五張附卷可稽（一審卷一六一至一六四、九五至九九頁），上訴人甲
○○於原審更審前亦自認其有在抵押權設定契約書上蓋章（上字卷一四六頁反面），
足證上訴人等人均有在系爭抵押權設定契約書上蓋章為連帶保證人，應無疑義。投榮
公司於七十年九月十六日召開股東會議，由召集人許木濱報告以投榮公司不動產向債
權人黃景生借款，並設定債權金額三百萬元之抵押等情，亦有股東會議記錄可稽（一
審卷五四、五五頁），並為辛○○、許木濱、甲○○等所不爭執，堪信為真實。又投
榮公司於七十年九月二十二日出具承諾書一紙（一審卷五三頁），載明：「為承諾事
南投縣南投地政事務所民國七十年九月十七日收件南字第一○四二五號設定抵押權登
記債權金額新台幣佰萬元整，債權人黃景生、債務人投榮企業有限公司（董事長許
木濱）對本件設定確實同意，并將設定前向台端貸借債務對轉清楚，聲明設定債務金
額如數交收足訖，恐口無憑，特立具承諾書為證。具承諾書人：（蓋用投榮企業有限
公司印文）、地址：南投鎮○○里○○路號、董事長：許木濱、中華民國七十年九
月二十二日」，許木濱自認該承諾書係其所簽無訛（一審卷四七頁）。該承諾書既已
載明系爭抵押債權之設定債務金額如數交收足訖，上訴人事後翻異謂黃景生未交付系
爭三百萬元貸款與投榮公司，核與上揭承諾書所載不合。上訴人雖謂由承諾書記載，
於七十年九月廿二日書立承諾書當時已辦妥抵押權設定登記，且設定抵押權登記當時
並無實際交付三百萬元借款云云，惟股東會決議借款三百萬元，當日即簽下抵押權設
定契約書，辛○○、甲○○、田進儀及許木濱等四人於抵押權設立契約書上即簽章連
帶保證（一審卷九頁）乃速決速辦，並無何違背常情之處，而抵押後約一周之久，另
立已交款證明，亦無何違社會常情之處。上訴人雖又稱既需增加週轉金而借款，依情
理自係借得現金，然承諾書卻記載：「……向台端借貸債務對轉清楚」，兩者豈非矛
盾，何能證明已交付三百萬元云云，惟依承諾書記載：「債務人投榮企業有限公司（
董事長許木濱）對本件設定確實同意，并將設定前向台端貸借債務對轉清楚，聲明設
定債務金額如數交收足訖……」（一審卷五三頁），係債務人投榮公司，將設定抵押
前向黃景生所貸借債務，「對轉清楚」，故係抵押前該公司已向黃景生貸借之債務（
即金錢）對轉（即轉為本件借貸）清楚，續借使用，仍為借得現金之資金續供週轉，
自與決議並無不合。況投榮公司屆債務清償期未還款，經黃景生向法院聲請對投榮公
司發借款三百萬元之支付命令，投榮公司對該支付命令未提起異議而告確定，有七十
一年度促字第八○六○號支付命令及該支付命令確定證明書可稽（一審卷十一、十二
頁）。黃景生復於台灣台中地方法院七十五年度民執字第一四三一八號債務人投榮公
司強制執行事件中聲請就系爭三百萬元抵押債權本金三百萬元及其利息參與分配，經
執行法院計算系爭抵押債權於七十年九月十六日至七十六年一月十六日計五年一二三
日之利息為一、六○一、○九六元，與抵押權本金債權三百萬元相加為四、六○一、
○九六元，並獲分配受償利息四九六、五二七元等情，有該案號之分配表一紙可稽（
一審卷三六頁），亦可證黃景生有借與投榮公司系爭三百萬元之借款，並設定第三順
位之抵押債權，否則，投榮公司豈有對黃景生之參與分配不聲明異議之理。堪認黃景
生有借款三百萬元與投榮公司，上訴人抗辯黃景生未將三百萬元借款交付投榮公司云
云，不足採信。上訴人辛○○雖辯稱其已於七十八年十二月二十九日與黃景生會算，
結清所有債權債務，該會算和解係成立在本件抵押借款連帶保證之後，被上訴人不得
再向上訴人辛○○請求云云，並提出會算單為證（上字卷一○六頁反面、一○七頁）
。惟查該會算單其中一張之上方載有：「黃景生與辛○○、張淑珍間債權債務全部結
清，如有遺漏，黃景生亦不得再行請求，、、」等文字（上開會算單，下稱Ａ
單），另外一張會算單（下稱Ｂ單）係將Ａ單予以影印後，再加上藍色字跡：「其他
會款票款由本人向發票人請求、黃景生」等字樣。證人賴利水律師雖結證上開藍色筆
所加載之字為黃景生之字跡無訛（上字卷九六頁），惟稱：「我是負責權弘公司的土
地分配款，他們（指兩造）其他的債務，我不清楚」等語（上字卷九十五頁反面），
被上訴人庚○○○雖亦自認會算單上所書「其他會款票款由本人向發票人請求、黃景
生」等字係黃景生的字，惟稱：「但是會款票款是指裡面的或其他的，我就不清楚，
但所言與公司無關」等語（上字卷八五頁反面）。查上開會算單上之內容，皆係辛○
○、張淑珍之會款、票款，及訴外人昱嘉公司土地設定他項權利三百萬元之債務，而
與本件投榮公司設定三百萬元抵押與黃景生，並由上訴人為連帶保證人之連帶債務無
關，已據上訴人辛○○之訴訟代理人張淑珍於第一審八十五年四月十九日言詞辯論期
日陳稱：「是辛○○和黃景生會算羅、黃二人的債務會算與本件三百萬元債務已沒有
關連」等語（一審卷五九頁反面）。準此，黃景生雖在前開會算單Ｂ單再加註「其他
會款票款由本人向發票人請求、黃景生」等文字，惟該會算單所謂之「如有遺漏，黃
景生亦不得再行請求」，既與本件系爭投榮公司向黃景生之借款無關，則上開會算單
所寫之「如有遺漏」，顯不包括系爭借款在內。上訴人辛○○仍應就系爭借款債務負
連帶保證之責任，辛○○抗辯該會算單所書「如有遺漏」之債權債務，包括本件借款
債務在內云云，不足採信。又上訴人已捨棄訊問證人林敬修（更一字卷第二宗四七頁
），因而不再通知其到場訊問。投榮公司既向被上訴人之被繼承人黃景生借款三百萬
元，投榮公司以其公司房地為黃景生設定三百萬元之第三順位抵押權，上訴人均為該
債務之連帶保證人，則於債務人投榮公司未能清償該借款及利息時，上訴人自應負連
帶清償責任。被上訴人請求上訴人連帶給付三百萬元之本金及最近五年之利息二百十
九萬元（即本金三百萬元乘以每百元日息肆分乘以三百六十五天再乘以五年即得二百
十九萬元），及三百萬元本金部分加計法定遲延利息，於法洵屬有據，應予准許。並
說明兩造其餘攻擊防禦方法不予審究之意見，因而維持第一審所為上訴人敗訴之判決
，駁回其上訴，經核於法並無違背。上訴論旨，就原審取捨證據、認定事實及解釋契
約之職權行使，指摘原判決不當，求予廢棄，非有理由。
據上論結，本件上訴為無理由。依民事訴訟法第四百八十一條、第四百四十九條第一
項、第七十八條，判決如主文。
中      華      民      國     九十     年      四      月     十三     日
                              最高法院民事第二庭
                                  審判長法官  曾  桂  香
                                        法官  劉  延  村
                                        法官  劉  福  聲
                                        法官  黃  秀  得
                                        法官  陳  國  禎
      右正本證明與原本無異
                                              書  記  官
中      華      民      國     九十     年      四      月    二十五    日


司法院資訊處製作；財團法人民間司法改革基金會備份。
